【裁判字號】    99,台上,3010
【裁判日期】    990520
【裁判案由】    殺人未遂
【裁判全文】
最高法院刑事判決            九十九年度台上字第三０一０號
上  訴  人  台灣高等法院台南分院檢察署檢察官
被      告  甲○○
選任辯護人  蘇新竹律師
            張清富律師
上列上訴人因被告殺人未遂案件，不服台灣高等法院台南分院中
華民國九十七年五月八日第二審更審判決（九十七年度上更(一)字
第一五號，起訴案號：台灣台南地方法院檢察署九十二年度偵字
第一二六三八號），提起上訴，本院判決如下：
    主  文
原判決關於殺人未遂部分撤銷，發回台灣高等法院台南分院。
    理  由
本件原判決以公訴意旨略以：被告甲○○與李水仁係朋友關係。
緣李水仁積欠葛健德債款新台幣（下同）二十八萬元尚未全數清
償，葛健德屢向李水仁催討債款，致李水仁心生不滿。被告知悉
其事後，先於民國九十二年十一月二十日與李水仁共同持槍、彈
，並於是日二十二時五十五分許，委由不知情之吳峰卿以行動電
話聯絡葛健德向其佯稱：李水仁欲歸還所欠債款云云，並約定至
王正德在台南市○○○路○段七七巷三五號住處交付款項。葛健
德乃與友人吳仁佃於翌（二十一）日凌晨零時許，共乘自小客車
至上址巷口處。甫下車，李水仁即持槍喝令葛健德及吳仁佃上車
，被告則持其所有之電擊棒一支電擊葛健德，然為葛健德閃開而
未得逞。被告旋又持前開另一支槍枝（含彈匣一個）喝令葛健德
、吳仁佃上車，同時將葛健德及吳仁佃強押至上開自小客車而剝
奪其二人之行動自由。上車後，葛健德坐於左後座，被告、李水
仁則分持上開具殺傷力之槍枝各一支乘坐於右前座及右後座控制
葛健德、吳仁佃行動，且指揮監控吳仁佃駕駛自小客車沿台南市
○○路、崇善路及生產路一帶繞行。車行途中，李水仁並以槍柄
敲打葛健德頭部，致葛健德頭部外傷，且以加害生命之事，恐嚇
葛健德稱：「要將伊打死埋起來」，被告則亦以前開電擊棒電擊
葛健德身體。同日凌晨一時許，行經台南市警察局第一分局德高
派出所附近時，葛健德趁隙開啟車門欲跳車報案。被告惟恐事跡
敗漏，竟單獨另萌殺意，明知以前開具殺傷力槍枝朝葛健德射擊
，足以造成葛健德死亡的結果，竟仍於葛健德開啟車門，背對車
外欲跳車逃離時，近距離朝葛健德腹部開槍射擊一發。子彈射入
葛健德右下腹部，最後停留於左下腹體表，致葛健德腹部槍傷併
小腸破裂之傷害，嗣葛健德跳車逃往派出所求救，由警員緊急送
往成功大學醫學院附設醫院急救始倖免於難，因認被告涉犯刑法
第二百七十一條第二項殺人未遂罪嫌云云（所犯持有槍彈、妨害
自由及傷害等罪，已經原審判決有罪確定）。惟經審理結果，認
不能證明被告犯罪，因而撤銷第一審關於被告殺人未遂部分之科
刑判決，改判諭知被告無罪。固非無見。
惟按：刑事訴訟法就證據之證明力，採自由心證主義，將證據之
證明力，委由法官評價，而法官心證之形成，來自於經嚴格證明
之證據資料之推理作用。當單一證據，不足形成正確之心證時，
即應調查其他相關證據。而在數個證據中，雖均不能單獨證明全
部事實，但如各證據間具有互補性或關聯性，事實審法院自應就
相關聯之證據資料，予以整體之綜合觀察，本於自由心證客觀判
斷，方符真實發現主義之精神，不得將有關聯性之證據割裂，就
各個證據，個別判斷其證據價值。又認定犯罪事實所憑之證據，
並不以直接證據為限，間接證據亦包含在內，即綜合各種間接證
據，本於推理作用，為其認定犯罪事實之基礎，仍非法所不許。
本件證人李水仁於警詢、偵查中及第一審審理時均指稱係因葛健
德要跳車逃逸，被告始對葛健德開槍等語（見警卷第三、四頁、
偵查卷第十九頁、第一審卷(一)第二五頁）；而證人吳仁佃亦證稱
：「葛健德開車門準備要跳車（逃逸），李水仁把他拉住，不讓
他跳，但拉不住，坐在右前座的男子（即被告）即朝葛健德開槍
」、「葛健德要跳車時，李水仁拉不住他，所以他們就開槍打他
，他們是指『甲○○』（被告），因為槍響時很大聲，我耳鳴，
所以才認為是甲○○開槍」（見警卷第二三、二九、三一頁、第
一審卷(二)第三○三、三○四頁）；且被告於警詢、偵查中及第一
審為是否羈押之訊問時，亦供承：「係因葛健德想跳車逃逸，所
以一時心慌，不慎槍枝走火，才會射中葛健德」、「如果他沒有
跳車，我就不會開槍」、「我精神恍惚就開槍，我後來後悔也來
不及了」各等語（見警卷第十四頁反面、偵查卷第十六頁、第一
審聲羈卷第五頁）。如果均屬無誤，能否因被告事後否認開槍，
及葛健德先後證稱：「我開車門往下跳，剛跳下就聽到槍聲，不
知道對方開了幾槍」、「我認為兩個人都有開槍，不知道是誰打
到我」、「依受傷的部位，我認為是李水仁打到的，但是吳仁佃
說是被告開槍的」、「不確定是誰開槍」各等語（見偵查卷第三
八頁、第一審卷(一)第二一五頁、原審上訴卷第八七頁），即推認
被告並無開槍，而係李水仁開槍？非無研議之餘地。又依葛健德
於第一審所證，其開車門準備跳車逃逸時，感覺李水仁有抓住其
腳（見第一審卷(二)第三一二頁），吳仁佃亦證稱：「葛健德要跳
車時，李水仁把他拉住，不讓他跳，但拉不住」等語，如果無訛
，李水仁當時既忙於拉住葛健德之腳部，是否有暇開槍？而依葛
健德所供，其當時人係面向車內，背對著車門跳車，屁股轉開再
跳，其左側先著地，子彈從右側腹部進入等語（見第一審卷(一)第
二一五頁、卷(二)第三一三頁），則葛健德於跳車時，似係轉動身
體，將身體右側面對被告，否則葛健德於落地時，何以係身體左
側先著地？如果無誤，則被告開槍射中葛健德之身體右側，子彈
自右側腹部進入，似無何違背常情之處。乃原審謂依彈道走向之
物理常識，難認葛健德所遭槍擊係被告所為云云，其此項職權之
判斷，是否合乎經驗及論理法則，亦非無探究之餘地。又證人陸
國賢於第一審審理時雖證稱李水仁於第一審審理時，在押解之警
車內與被告交談，似要被告承擔「兩支槍」部分之罪責等語（見
第一審卷(一)第二一八至二二○頁），惟縱屬實在，因李水仁並非
要求被告承擔「殺人未遂」部分之罪責，能否因此推論被告無開
槍之犯行，亦非無疑。是本件究竟實情如何，基於公平正義之維
護，自有究明之必要。原審未詳為勾稽，以釐清真相，即遽行判
決，自有未合。檢察官上訴意旨指摘原判決不當，為有理由，應
認原判決關於殺人未遂部分有撤銷發回更審之原因。
據上論結，應依刑事訴訟法第三百九十七條、第四百零一條，判
決如主文。
中    華    民    國  九十九  年    五    月   二十   日
                      最高法院刑事第二庭
                          審判長法官  莊  登  照
                                法官  陳  世  淙
                                法官  徐  昌  錦
                                法官  許  錦  印
                                法官  葉  麗  霞
本件正本證明與原本無異
                                      書  記  官
中    華    民    國  九十九  年    五    月  二十五  日
                                                     ｍ

司法院資訊處製作；財團法人民間司法改革基金會備份。
